最高法院刑事判決　　　　　　　　　　　　　　　　　九十三年度台非字第七七號
　　上訴人　最高法院檢察署檢察總長
　　被　告　甲○○
右上訴人因被告違反組織犯罪防制條例案件，對於台灣高等法院中華民國九十一年六
月二十八日第二審確定判決（九十一年度上訴字第九００號，起訴案號：台灣基隆地
方法院檢察署八十六年度偵字第二一六七號），認為違法，提起非常上訴，本院判決
如左：
    主  文
原判決撤銷，由台灣高等法院依判決前之程序更為審判。
    理  由
非常上訴理由稱：「一、按判決不適用法則或適用不當者，為違背法令，刑事訴訟法
第三百七十八條定有明文。二、按組織犯罪防制條例第十二條第一項明定『關於本條
例之罪，訊問證人之筆錄，以在檢察官或法官面前作成，並經踐行刑事訴訟法所定訊
問證人之程序者為限，始得採為證據』。本件被告於緝獲回台後，自始否認曾加入從
事犯罪活動之太陽會為成員，僅謂曾充太陽集團旗下之太陽海運之秘書長，太陽集團
是吳桐潭所成立，太陽海運經營海上行宮計畫，即購買船舶加以整修，以利大陸探親
，此與確定判決所認定劉俊生（一茶），莊賢家（阿家）、楊遂忠、連志曜（阿九）
、李志明（阿妹）、游登龍均為太陽集團之顧問，而均不涉及太陽會之犯罪活動，且
太陽海運並非犯罪組織等情，正屬相同，被告本無成立犯罪之可言，乃確定判決竟引
用證人吳桐潭、徐文賢、余順智、蘇倫養、向日昇於警方調查時之供述為認定被告成
立犯罪之主要證據（判決書六頁起，理由欄第二段之（三）所引述之重點全係證人等
於警方調查時之證述），自屬違反首揭法條之規定，顯有不適用法則之違背法令。三
、刑事訴訟法第一百五十六條第二項明定『被告或共犯之自白，不得作為有罪判決之
唯一證據，仍應調查其他必要之證據，以察其是否與事實相符』，吳桐潭在警方調查
時雖證稱：『太陽會之組長部分，由其和副會長分別吸收，大約有三十幾位，我知道
的有甲○○等語，但並未提及有關被告甲○○參與天道盟太陽會確切之時間、地點、
入會手續及儀式，八十年五月二十七日檢察官偵訊時，吳桐潭又承認警訊時所言實在
，並指甲○○係七十五年底在台東職三總隊參加天道盟，曾參與台北市真善美舞廳及
白金漢三溫暖縱火之事，但確定判決引據事證，詳予說明甲○○無可能在當時參加天
道盟，亦無參與上開兩處縱火之事，指吳桐潭之供證與事實不符（判決書十五頁起，
理由欄第四、五段），則是吳桐潭在警訊時指甲○○參加太陽會擔任組長，並在偵查
中承認所言屬實』是否可信，亦滋疑義，依首揭法條規定，自應調查其他必要之證據
，以資印證，乃確定判決並未深入調查，遽予採認吳桐潭此部分供述為甲○○犯罪之
證據，顯有不適用法則之違背法令。至於確定判決所引用徐文賢之供述，係謂『組織
表中有原已退出或原本就不是太陽會成員的劉俊生……甲○○等』、『我於七十七年
由綽號阿寶的甲○○介紹入會，地位是組長』、『我是民國七十七年參加天道盟太陽
會，透過甲○○的介紹認識吳桐潭，然後就去台北市真善美舞廳擔任經理，舞廳老闆
是吳桐潭』等語，其中前兩段係在警方調查時所供述，不得採為證據，後一段則係在
第二審之供述，對甲○○並無不利，又所引余昱熹之供述，則謂『七十七年天道盟在
北所成立，聽過甲○○有加入』係屬傳聞之詞，刑警葉俊彥在原審所供『甲○○人在
大陸，太陽會的人到大陸，都會去找他』，既非目擊，仍屬傳聞之詞，且究係何人找
被告，找被告又係基於何種目的，被告又作出何種反應，均不明瞭，自均非足以證明
被告犯罪之積極證據，確定判決亦已認定被告在大陸『實際上未為任何犯罪行為』乃
竟科處被告罪刑，顯屬認定事實不依證據，而為違背法令。四、司法院大法官會議釋
字第六十八號解釋所稱『按凡曾（參）加叛亂組織者，在未經自首或有其他事實證明
其確已脫離組織以前，自應認為係繼續參加』云云，顯然違反刑事訴訟法第一百五十
四條『犯罪事實應依證據認定之，無證據不得推定其犯罪事實』之明文規定，此項違
反法律明文且不合時代潮流之解釋，既係針對懲治叛亂條例所為之釋示，縱謂有其效
力存在，其效力似不應擴張適用於組織犯罪防制條例之犯罪。況司法院大法官會議於
九十二年一月二十四日作成釋字第五五六號解釋，將不合時宜之釋字第六十八號解釋
予以變更，明白釋示『組織犯罪防制條例第三條第一項、第三項所稱之犯罪行為，依
法應由檢察官負舉證責任，若行為人在犯罪未發覺前自首，或長期未與組織保持聯絡
，亦未參加活動，足以證明其確已脫離犯罪組織者，即不能認其尚在繼續參加，本院
釋字第六十八號解釋係針對懲治判亂條例所為之釋示，其中關於參加犯罪組織是否繼
續及時舉證責任分擔之釋示應予變更』云云，此號新解釋如在九十一年六月二十八日
確定判決作成之前出爐，確定判決尤無適用釋字第六十八號解釋之餘地，依新解釋之
釋示，顯然應為被告有利之判決，確定判決為不利於被告之判決，顯有適用法則不當
之違背法令。五、案經確定，爰依刑事訴訟法第四百四十一條、第四百四十三條提起
非常上訴，以資救濟。」等語。
本院按判決不適用法則或適用不當者，為違背法令，刑事訴訟法第三百七十八條定有
明文。而關於組織犯罪防制條例之罪，訊問證人之筆錄，以在檢察官或法官面前作成
，並經踐行刑事訴訟法所定訊問證人之程序者為限，始得採為證據，同條例第十二條
第一項規定甚明。本件原判決認定被告甲○○於民國七十七年四月二十三日至同年五
月間之某日，經由吳桐潭之介紹，在基隆市加入犯罪組織「天道盟」之分支組織「太
陽會」為成員，並擔任組長職務，負責指揮該組成員。七十八年間復受吳桐潭之邀至
址設台北市○○○路三０三號八樓太陽集團股份有限公司旗下之太陽海運股份有限公
司擔任秘書長。七十九年七月三十日，獲知「天道盟」顧問楊登魁被警逮捕，恐其本
人亦被捕，乃出境轉往大陸與吳桐潭會合。迄八十六年二月十二日組織犯罪防制條例
所定自首期限，仍未辦理解散或脫離該犯罪組織，迨至九十年十月二十九日在大陸被
捕遣送澳門，由我國警察人員押解返台等情，乃論處其參與犯罪組織罪刑。惟查被告
於押解返台後，始終否認加入犯罪組織「太陽會」為成員，而原判決認定其有加入「
太陽會」為成員之事實，無非引用證人吳桐潭、徐文賢、余順智、蘇倫養、向日昇等
於警方調查時之供述為主要證據。然該等證人之警訊筆錄，既非在檢察官或法官面前
作成，且未經踐行刑事訴訟法所規定訊問證人之程序，則依上開犯罪組織防制條例第
十二條第一項規定，該等證人供述之筆錄，即無證據能力，不得採為證據，原判決竟
採為被告論罪之主要證據，自有適用法則不當之違背法令。又司法院大法官會議釋字
第六十八號解釋「凡曾參加叛亂組織者，在未經自首或有其他事實證明其已脫離組織
以前，自應認為係繼續參加」之語，係針對懲治叛亂條例（已經廢止）所為之釋示，
並非對一般法律之解釋，就嗣後於八十五年十二月十一日公布施行之組織犯罪防制條
例，自無適用之餘地。原判決竟援用該解釋，認定被告參與犯罪組織之行為，繼續至
新法施行後，而論處其罪刑，亦有適用法則不當之違法。再被告縱曾於七十七年四、
五月間某日加入該「太陽會」犯罪組織，但其於七十九年七月三十日既已前往大陸，
迄九十年十月二十九日始被捕押解返台，在此期間，有無持續參加該犯罪組織活動或
與該組織保持聯絡等情，攸關其犯罪行為是否仍在繼續中，顯然係屬於判決有影響之
事項，原審未詳加調查說明，遽行判決，尤屬違背法令，依照司法院大法官會議釋字
第一八一號解釋，亦有刑事訴訟法第四百四十七條第一項第一款規定之適用。案經確
定，且於被告不利，非常上訴意旨執以指摘，洵有理由，惟被告是否有參與犯罪組織
及其行為是否仍在繼續中，事實尚未臻明瞭，為維持被告審級利益，爰將原判決撤銷
，由原審法院依判決前之程序更為審判，以資糾正。
據上論結，應依刑事訴訟法第四百四十七條第一項第一款、第二項前段，判決如主文
。
中　　　華　　　民　　　國　　九十三　　年　　　三　　　月　　 十八 　　日
                              最高法院刑事第七庭
                                  審判長法官  莊　登　照
                                        法官  洪　明　輝
                                        法官  黃　一　鑫
                                        法官  魏　新　和
                                        法官  林　秀　夫
      右正本證明與原本無異
                                              書  記  官
中　　　華　　　民　　　國　　九十三　　年　　　三　　　月　　二十四　　日
                                                                     Ｒ
